【裁判字號】    95,訴,1542
【裁判日期】    951017
【裁判案由】    分割共有物
【裁判全文】
臺灣臺中地方法院民事判決  95年度訴字第1542號
原      告  丁○○
訴訟代理人  丙○○
被      告  甲○○○
訴訟代理人  洪毓良律師
被      告  戊○○
                      1號
訴訟代理人  乙○○
上列當事人間請求分割共有物事件，本院於民國95年10月3日言
詞辯論終結，判決如下：
    主  文
兩造共有坐落台中縣后里鄉○○段二八七─一地號，田，面積三
八二一平方公尺之土地分割為如附圖乙案及其圖示所示：編號甲
部分面積二三五五平方公尺分歸原告取得；編號乙部分面積一一
六０平方公尺分歸被告甲○○○、戊○○依如附表一所示應有部
分比例共有取得；編號丙部分面積三０六平方公尺，分歸兩造按
如附表二所示原應有部分比例取得。
訴訟費用由兩造按如附表二所示之應有部分比例負擔。
    事實及理由
一、原告主張：坐落台中縣后里鄉○○段287─1地號，田，面積
    3821平方公尺之土地係兩造共有，兩造應有部分如附表二所
    示。系爭土地並無不分割之協議，亦無因物之使用目的不能
    分割之情形，茲經協議分割不成，爰依法請求裁判分割。如
    附圖甲案所示之分割方案，可保留原告之房屋，使原告有房
    屋可供住居，並與兩造使用現況相符。並聲明：兩造共有坐
    落台中縣后里鄉○○段287─1地號，田，面積3821平方公尺
    之土地分割為如附圖甲案及其圖示所示：編號287─1Ａ部分
    面積1179平方公尺分歸原告取得；編號287─1Ｂ部分面積
    2395平方公尺分歸被告甲○○○、戊○○依應有部分比例共
    有取得；編號287─1Ｃ部分面積247平方公尺，分歸兩造按
    如附表二所示原應有部分比例取得。
二、被告抗辯：同意分割，被告二人並願保持共有。惟因保存系
    爭土地上之地上物之利益，並未高過維持土地完整性之利益
    ，如採乙案所示之分割方案，可保持系爭土地分割後之完整
    ，並尊重使用現況。
三、兩造不爭執之事實：
    坐落台中縣后里鄉○○段287─1地號，田，面積3821平方公
    尺之土地係兩造共有，兩造應有部分如附表二所示。系爭土
    地並無不分割之協議，亦無因物之使用目的不能分割之情形
    ，兩造協議分割不成。
四、得心證之理由：
(一)按各共有人，得隨時請求分割共有物。但因物之使用目的不
    能分割或契約訂有不分割之期限者，不在此限，民法第823
    條第1項定有明文。本件原告主張系爭土地為兩造所共有，
    兩造應有部分如附表二所示，系爭土地並無依物之使用目的
    ，不能分割之情形，兩造間亦未訂有不分割之期限，兩造復
    不能達成分割協議，業據原告提出土地登記謄本、地籍圖為
    證，並據兩造對系爭土地為兩造共有，兩造應有部分如附表
    二所示，系爭土地並無不分割之協議，亦無因物之使用目的
    ，不能分割之情形，兩造協議分割不成一節所不爭執，堪認
    原告之主張為真實。原告請求將系爭土地為原物分割，依前
    開民法第823條第1項之規定，洵屬正當，應予准許。
(二)又查系爭土地東側臨四月路，南側並有兩造賴以通行之柏油
    路面田埂，由西往東分別有被告甲○○○種植之園、田，兩
    造之土造水泥瓦片平房祖厝，被告甲○○○搭建使用之磚造
    水泥瓦平房，空地，原告搭建使用之磚造水泥瓦平房（原告
    搭建之磚造水泥瓦平房，並有部分坐落於被告甲○○○所有
    坐落同段287地號土地上），鐵皮車庫，被告甲○○○種植
    之園，原告搭建使用之鐵皮車庫及由原告使用之田，業據本
    院會同臺中縣豐原地政事所地政人員至現場勘驗屬實，製有
    勘驗筆錄及有該所95年9月1日豐地測字第0950009803號函檢
    附之土地複丈成果圖在卷可憑。再系爭土地上兩造之土造水
    泥瓦片平房祖厝，約於29年所建造，並於4、50年間地震倒
    塌之後重建，被告甲○○○搭建使用之磚造水泥瓦平房，亦
    約於4、50年間地震倒塌之後所建，原告搭建使用之磚造水
    泥瓦平房則約於6年前所搭建，而原告搭建之磚造水泥瓦平
    房，並有部分坐落於被告甲○○○所有坐落同段287地號土
    地上之事實，除據本院至現場勘驗明確外，並據兩造均供陳
    在卷，並有原告提出之房屋稅籍證明書及被告提出之土地登
    記謄本在卷可憑。又系爭土地上原告搭建之磚造水泥瓦平房
    ，有部分坐落於被告甲○○○所有坐落同段287地號土地上
    ，亦無從保留其完整。即知系爭土地上之房屋，除原告所搭
    建之磚造水泥瓦平房，已無從保留其完整外，房屋並已老舊
    ，並無保留必要。系爭土地上之建物有無保留必要，乃為客
    觀之衡量，原告有無其他住居處可供住居，尚無礙於有無保
    留必要之認定。原告提出財產查詢清單，用以證明其無其他
    處所可供居住，即無審酌之必要，亦附敘明。則如附圖甲案
    所示之分割方案，原告除僅得保留其不完整，且亦無保留必
    要之磚造水泥瓦平房外，兩造取得土地之位置均不規則，且
    分得之土地又與兩造依應有部分比例計算應得之面積不同，
    除對被告利用系爭土地不利外，對原告而言，其分得之土地
    位置亦不規則，且遠少於其依應有部分計算應分得之土地面
    積，對被告亦無益處。就土地之長遠、百年利用計，自對兩
    造均不利，並礙經濟之效益。而如附圖乙案所示之分割方案
    ，兩造分得之土地，均得藉由四月路及如附圖乙案所示丙部
    分之土地通行，均有通路，而兩造取得之位置土地，亦與其
    使用現狀核屬仍相符合，且使兩造所取得之土地均地形完整
    ，且與兩造之應有部分計算應分得之土地面積均屬相符，被
    告甲○○○並得就其分得之土地，與其所有坐落同段287地
    號土地合併利用，得使兩造就系爭土地均得以為最佳之利用
    。故考量系爭土地之使用、土地通路、經濟利益並兼顧共有
    人利益之原則，是本件分割共有物，本院認以採取附圖所示
    乙案之分割方法，最為公平適當。
(三)按定共有物分割之方法，可由法院自由裁量，為適當之分配
    ，不受任何共有人主張之拘束，則本件縱准原告分割共有物
    之請求，惟未採原告所主張之分割方法為分割，亦不認原告
    之訴為一部無理由，而係屬原告勝訴之判決。是則，分割共
    有物之訴，既係以請求分割共有物之形成權為訴訟標的，故
    兩造所提出之分割方法，僅係供法院之參考，其分割方法，
    對於各共有人而言，並無勝負之問題。從而，本件原告形式
    上固獲全部勝訴之判決，然兩造就本件分割共有物所爭者，
    殆為分割方法，則由敗訴之被告負擔訴訟費用顯失公平，爰
    酌量情形，由兩造依其應有部分之比例負擔較為合理，附此
    敘明。
五、本件事證已臻明確，兩造其餘之陳述、攻擊防禦方法及舉證
    ，均對本判決之結果，不生影響，爰不一一論述，亦附敘明
    。
六、訴訟費用負擔之依據：民事訴訟法第80條之1。
中    華    民    國    95    年    10    月    17    日
                  民事第二庭    法  官  陳秋月
正本係照原本作成。
如對本判決上訴，須於判決送達後20日內向本院提出上訴狀。
中    華    民    國    95    年    10    月    17    日
                                書記官  張皇清
附表一：
┌───┬──────┬────────┐
│編號  │   共 有 人 │ 應 有 部 分    │
├───┼──────┼────────┤
│一    │   戊○○   │ 305／1980      │
├───┼──────┼────────┤
│二    │   甲○○○ │1675／1980      │
└───┴──────┴────────┘
附表二：
┌───┬──────┬────────┐
│編號  │   共 有 人 │ 應 有 部 分    │
├───┼──────┼────────┤
│一    │   丁○○   │4020／6000      │
├───┼──────┼────────┤
│二    │   戊○○   │ 305／6000      │
├───┼──────┼────────┤
│三    │   甲○○○ │1675／6000      │
└───┴──────┴────────┘


司法院資訊處製作；財團法人民間司法改革基金會備份。
